臺灣臺南地方法院民事判決　九十年度婚字第四四五號
　　原　　　告　甲○○
　　被　　　告　乙○○
右當事人間請求履行同居事件，本院判決如左：
    主  文
被告應與原告同居。
訴訟費用由被告負擔。
    事  實
甲、原告方面：
一、聲明：如主文所示。
二、陳述：兩造於民國八十七年十一月十七日在湖南省邵陽市結婚，結婚後被告來台
    與原告共同居住於台南縣永康市○○○街九三巷廿弄九號，八十九年四月四日被
    告隻身返回大陸，將原告棄置台灣，迄今一年有餘既不回台同居亦不為使原告得
    與其同居之必要行為，且不給予原告任何生活上關懷問候，原告於八十九年九月
    二十七日辦妥被告入境各證件並掛號寄交被告，原告並屢次去電被告，均未獲得
    被告回音，原告乃於九十年五月間至大陸找被告，惟被告仍不願意回家履行同居
    ，爰提起本訴，請求被告應履行同居之義務。
三、證據：提出大陸地區公證書及財團法人海峽交流基金會證明、中華民國台灣地區
    旅行證、台灣居民來往大陸通行證、掛號收據各一件。
乙、被告方面：
    被告未於言詞辯論期日到場，據其提出書狀之記載略謂：
一、聲明：原告之訴駁回。
二、陳述：
（一）被告收到的鈞院民一庭於公元二００一年九月十一日下午二時四十分製作的「
      言詞辯論筆錄」，原告將訴之聲明由離婚改為被告應履行同居義務。台灣民法
      第一千零五十二條（裁判離婚之原因）中沒有不履行同居義務者，可裁判離婚
      之條款。故本案已不是離婚之訴，鈞院亦不能以被告不履行同居義務而判決原
      、被告離婚。
（二）原告在起訴狀中從頭至尾皆言被告惡意遺棄原告，但原告在「言詞辯論筆錄」
      中卻講被告不履行同居義務。海峽兩岸同胞均知，惡意遺棄與不履行同居義務
      是兩個不同的法律概念，而且他們所產生的法律後果也截然不同。惡意遺棄他
      方，法院可以據此裁判離婚，而不履行同居義務可以勸說履行之，或裁判不履
      行之一方履行之，而不能據此判決離婚。
（三）原告在起訴狀中所述之事大部分均與事情真相不符。
    1.兩造於公元一九九八年十一月十七日在湖南省邵陽市登記結婚，原告住了不到
      十天就回台灣去了，在辦理結婚手續時，從邵陽到湖北，又從湖北到邵陽，包
      括辦結婚手續、公證等共花去了七０００餘元的費用，全是被告所出。這筆財
      產應依台灣民法第一千零十七條之規定，為被告所有之財產。
  　2.被告於公元一九九九年三月四日到台灣省之台南市，從邵陽先乘車到香港，包
      括手續費被告共花去一六００餘元，被告給原告及原告之子女買了價值一二０
      ００餘元的禮品，這有邵陽市海峽旅行社之王主任同行可以證明之。
  　3.被告在台期間，多次遭原告毒打、虐待，原告共毒打被告二次，其中有一次，
      原告追著被告打，被告躲到鄰居家，原告又追到鄰居家打被告，鄰居看不過去
      ，打電話報了警，警察趕到現場，才制止原告毒打被告。原告在生活上剋扣被
      告，記得有一次早晨被告要跟原告去吃早餐，原告不准，竟將二十元台幣丟到
      地下，像對待叫化子一樣對待被告。有一次被告坐原告的摩托車剛出加油站不
      遠就遇上兩個飛車搶劫歹徒，用鐵將被告拖下車，拖了五十多米，被告全身
      是傷，原告不肯拿出一分錢來給被告診傷，正是由於原告的毒打、虐待等一系
      列錯誤行為，才使得被告在台生活實在過不下去。
　  4.公元二０００年四月四日被告回大陸是有重要原因的。當時被告家裡來電，父
      親病危，被告女兒所辦店子也有糾紛，被告才匆匆離台回大陸的。誰無父母？
      作女兒的在父親病危時，能不回家照扶，盡盡孝道嗎？盡孝道乃中華民族之美
      德也，原告卻將被告回大陸盡孝之舉稱之為「惡意遺棄」，豈不有違祖訓嗎？
　  5.原告於公元二０００年陰曆十月十八日在大陸打電話給被告，要求離婚。被告
      告訴原告：「我父親快去世了，你到邵陽來看一下，我們也好見見面。」原告
      就是不來，後被告父親於公元二０００年陰曆十月二十二日去世，原告作為女
      婿，卻連岳父去世也不來邵陽送葬，就回台灣去了。原告的不孝行為，被告怎
      能不寒心？這就是被告在接到原告辦好入境手續之後，沒有去台灣的原因，對
      此情況原告是明知的，卻將被告的正當理由說成是惡意遺棄，其應自責羞愧。
  　6.公元二００一年三月三十日，原告回大陸，住在河南西平縣，到五月二十二日
      才打電話給被告，要被告去武漢和原告見面，是被告自己花錢到武漢住在漢口
      四星賓館，同居住了一晚，原告連晚飯都沒有買給被告吃，原告當時提出給被
      告二０００元錢，去辦離婚手續。被告不同意離婚，勸原告回邵陽住一段時間
      ，原告不同意，被告又提出到被告女兒那兒去住一段時間，原告也不去，被告
      又提出與原告一同去河南住一段時間，原告也不同意，原告就回台灣去了，從
      這些情況看，是原告不履行同居義務，是原告遺棄被告。
　  7.公元二００一年八月二十六日晚上九點四十分原告打電話給被告，講原告在河
      南找到一個理髮店的女孩子，三十三歲，被告講「恭喜你」，原告就把電話掛
      了。在公元二００一年九月十八日，原告又來大陸，又在河南西平縣同那個理
      髮店女孩同居，被告兩次打電話給原告在西平縣的外甥桂珍，桂珍講：「我舅
      舅住在那個理髮店女孩家與其同居，正在吵架，那個理髮店女孩提出要舅舅為
      他買房子，舅舅不肯，就吵架。」這是原告在夫妻關係存續期間，明目張膽地
      與他人通姦的行為。綜上所述，原告以被告惡意遺棄為由提起離婚訴訟，之後
      又改為被告不履行同居義務，被告在此鄭重聲明，被告願意隨時去台灣履行同
      居義務，或者原告來邵陽與被告同居。如果原告堅持要與被告離婚，則被告在
      得滿足下列條件之時，得同意與原告離婚：被告在辦理結婚手續時所花之七
      ０００餘元應屬被告個人財產，應由原告給予補償。原告與他人通姦，屬重
      大過錯，被告得依台灣民法第一０五六條之規定，請求法庭裁判原告賠償被告
      新台幣二十萬元。請求裁決原告先行給付被告來台應訴之費用新台幣四萬餘
      元。
丙、本院依職權向內政部警政署入出境管理局調取被告入出境紀錄及申請入出境之全
    部資料。
    理　由
甲、程序方面：
一、被告未於言詞辯論期日到場，核無民事訴訟法第三百八十六條所列各款情形，爰
    依原告聲請，由其一造辯論而為判決。
二、按婚姻無效、確認婚姻成立或不成立、撤銷婚姻、離婚或夫妻同居之訴，得合併
    提起，或於第一審或第二審言詞辯論終結前，為訴之變更、追加或提起反訴，民
    事訴訟法第五百七十二條第一段定有明文，本件原告原起訴請求離婚，嗣於第一
    審言詞辯論終結前，變更為請求履行同居之訴，揆諸前揭法律規定，應予准許。
三、又原告訴請夫妻同居之訴，依民事訴訟法第五百七十七條第一項之規定，雖應先
    經法院調解，惟被告並未居住在台灣地區，顯無從進行調解程序，是依同條第二
    項準用第四百零六條第一項第一款之結果，自無庸為調解之必要。
乙、得心證之理由：
一、原告起訴主張：兩造於八十七年十一月十七日在湖南省邵陽市結婚，結婚後被告
    來台與原告共同居住於台南縣永康市○○○街九三巷廿弄九號，八十九年四月四
    日被告隻身返回大陸，將原告棄置台灣，迄今一年有餘既不回台同居亦不為使原
    告得與其同居之必要行為，且不給予原告任何生活上關懷問候，原告於八十九年
    九月二十七日辦妥被告入境各證件並掛號寄交被告，原告並屢次去電被告，均未
    獲得被告回音，原告乃於九十年五月間至大陸找被告，惟被告仍不願意回家履行
    同居，爰提起本訴，請求被告應履行同居之義務等語。
二、被告則以：兩造於公元一九九八年十一月十七日在湖南省邵陽市登記結婚，原告
    住了不到十天就回台灣去了，在辦理結婚手續時，從邵陽到湖北，又從湖北到邵
    陽，包括辦結婚手續，公證等共花去了七０００餘元的費用，全是被告所出。這
    筆財產應依台灣民法第一千零十七條之規定，為被告所有之財產。被告於公元一
    九九九年三月四日到台灣省之台南市，從邵陽先乘車到香港，包括手續費被告共
    花去一六００餘元，被告給原告及原告之子女買了價值一二０００餘元的禮品。
    被告在台期間，多次遭原告毒打、虐待，原告共毒打被告二次，其中有一次，原
    告追著被告打，被告躲到鄰居家，原告又追到鄰居家打被告，鄰居看不過去，打
    電話報了警，警察趕到現場，才制止原告毒打被告。原告在生活上剋扣被告，記
    得有一次早晨被告要跟原告去吃早餐，原告不准，竟將二十元台幣丟到地下，像
    對待叫化子一樣對待被告。有一次被告坐原告的摩托車剛出加油站不遠就遇上兩
    個飛車搶劫歹徒，用鐵將被告拖下車，拖了五十多米，被告全身是傷，原告不
    肯拿出一分錢來給被告診傷，正是由於原告的毒打、虐待等一系列錯誤行為，才
    使得被告人在台生活實在過不下去。公元二０００年四月四日被告回大陸是有重
    要原因的。當時被告家裡來電，父親病危，被告女兒所辦店子也有糾紛，被告才
    匆匆離台回大陸的。原告於公元二０００年陰曆十月十八日在大陸打電話給被告
    ，要求離婚。被告告訴原告：「我父親快去世了，你到邵陽來看一下，我們也好
    見見面。」原告就是不來，後被告父親於公元二０００年陰曆十月二十二日去世
    ，原告作為女婿，卻連岳父去世也不來邵陽送葬，就回台灣去了。原告的不孝行
    為，被告怎能不寒心？這就是被告在接到原告辦好入境手續之後，沒有去台灣的
    原因。公元二００一年三月三十日，原告回大陸，住在河南西平縣，到五月二十
    二日才打電話給被告，要被告去武漢和原告見面，是被告自己花錢到武漢住在漢
    口四星賓館，同居住了一晚，原告連晚飯都沒有買給被告吃，原告當時提出給被
    告二０００元錢，去辦離婚手續。被告不同意離婚，勸原告回邵陽住一段時間，
    原告不同意，被告又提出到被告女兒那兒去住一段時間，原告也不去，被告又提
    出與原告一同去河南住一段時間，原告也不同意，原告就回台灣去了，從這些情
    況看，是原告不履行同居義務，是原告遺棄被告。公元二００一年八月二十六日
    晚上九點四十分原告打電話給被告，講原告在河南找到一個理髮店的女孩子，三
    十三歲，被告講「恭喜你」，原告就把電話掛了。在公元二００一年九月十八日
    ，原告又來大陸，又在河南西平縣同那個理髮店女孩同居，被告兩次打電話給原
    告在西平縣的外甥桂珍，桂珍講：「我舅舅住在那個理髮店女孩家與其同居，正
    在吵架，那個理髮店女孩提出要舅舅為他買房子，舅舅不肯，就吵架。」這是原
    告在夫妻關係存續期間，明目張膽地與他人通姦的行為。綜上所述，原告以被告
    惡意遺棄為由提起離婚訴訟，之後又改為被告不履行同居義務，被告在此鄭重聲
    明，被告願意隨時去台灣履行同居義務，或者原告來邵陽與被告同居。如果原告
    堅持要與被告離婚，則被告在得滿足下列條件之時，得同意與原告離婚：被告
    在辦理結婚手續時所花之七０００餘元應屬被告個人財產，應由原告給予補償。
    原告與他人通姦，屬重大過錯，被告得依台灣民法第一０五六條之規定，請求
    法庭裁判原告賠償被告新台幣二十萬元。請求裁決原告先行給付被告來台應訴
    之費用新台幣四萬餘元等語置辯。
三、原告主張被告為大陸地區人民，兩造於八十七年十一月十七日在大陸地區結婚後
    回台居住於台南縣永康市○○○街九三巷廿弄九號原告之戶籍地，後來被告於八
    十九年四月四日出境後未回等事實，業據原告提出大陸地區公證書及財團法人海
    峽交流基金會證明、中華民國台灣地區旅行證各一件為證。再查被告於八十八年
    三月十二日以探親名義由高雄機場入境，而於八十九年四月四日出境後，即未再
    來台，有內政部警政署入出境管理局九十年九月二十一日（九十）境信昌字第０
    六一六五四號函附大陸地區人民進入台灣地區旅行申請書及出入境資料可稽，足
    認兩造婚後係約定共同生活地點為台南縣永康市○○○街九三巷廿弄九號，被告
    雖辯稱：是原告不履行同居義務，是原告遺棄被告云云，然為原告所否認，且被
    告亦未能舉證以實其說，參以被告亦供認：係因被告家裡來電，父親病危，被告
    女兒所辦店子也有糾紛，被告才匆匆離台回大陸的，被告是因原告之不孝行為而
    在接到原告辦好入境手續後沒有回去台灣等語，若兩造有協議變更住所至大陸，
    則原告焉會再替被告辦理入境手續？顯見兩造約定之住所仍在台南，並未有變更
    。
四、按夫妻互負同居之義務。但有不能同居之正當理由者，不在此限。民法第一千零
    一條定有明文。本件兩造既為夫妻，且現並未同居，是則原告請求被告應至上揭
    住所與被告同居，本非無據，惟被告抗辯其有拒絕履行同居之正當理由，是則本
    件應審酌者，厥為被告是否有不能同居之正當理由。
五、按夫妻互負同居之義務，但有不能同居之正當理由者，不在此限，民法第一千零
    一條定有明文。故在婚姻關係存續中，非證明有不堪同居之正當理由，不得拒絕
    履行同居之義務，所謂正當理由，指依一般社會觀念及客觀標準觀察，履行同居
    為不合理者而言，本件被告雖抗辯稱：被告在台期間，多次遭原告毒打、虐待，
    原告共毒打被告二次，又在生活上克扣被告，像對待叫化子一樣對待被告，有一
    次被告被飛車搶劫歹徒用鐵拖下車全身受傷，原告不肯拿出一分錢來給被告診
    傷，八十九年四月四日被告回大陸是因家裡來電，父親病危，被告女兒所辦店子
    也有糾紛，又原告於被告父親生病時未前往大陸探視，待被告父親於八十九年陰
    曆十月二十二日去世，原告作為女婿，卻連岳父去世也不來邵陽送葬，就回台灣
    去了，原告在夫妻關係存續期間，竟明目張膽地與他人有通姦的行為云云，然為
    原告所否認，且被告亦未能舉證以實其說，經查被告回大陸探視生病之父及照顧
    女兒，固為人情之常，此應屬正當理由，然被告於其父親病逝處理喪事完畢後，
    若無其他正當理由，本應即返台與原告履行同居義務，此外，又無不能履行同居
    義務之正當理由，從而，原告本於與被告間之夫妻關係，請求被告履行同居義務
    ，即屬正當，應予准許。
六、本件事證已臻明確，兩造其餘主張及陳述，與本件判決結論無涉，爰不予贅述，
    附此明。
七、結論：本件原告之訴為有理由，依民事訴訟法第三百八十五條第一項前段、第七
    十八條，判決如主文。
中　　　華　　　民　　　國　　九十一　　年　　　一　　　月　　　八　　　日
                                   臺灣臺南地方法院民事第一庭
~B法　　　官　黃瑪玲
右正本係照原本做成
如對本判決上訴，須於判決送達後二十日內向本院提出上訴狀
中　　　華　　　民　　　國　　九十一　　年　　　一　　　月　　　八　　　日
　　　　　　　　　　　　　　　　　　　　　　 法院書記官 楊育民
